【裁判字號】    91,簡上,669
【裁判日期】    920930
【裁判案由】    給付票款
【裁判全文】
臺灣臺北地方法院民事判決                        九十一年度簡上字第六六九號
    上  訴  人  乙○○
    訴訟代理人  林維堯律師
                甲○○律師
                陳智義律師
                李志雄律師
    被  上訴人  丙○○
    訴訟代理人  楊肅欣律師
右當事人間請求給付票款事件，上訴人對於本院臺北簡易庭中華民國九十一年五月三
十日第一審判決提起上訴，本院於九十二年九月十九日言詞辯論終結，判決如左：
    主  文
原判決命上訴人給付部分，及該部分假執行之宣告與訴訟費用之裁判均廢棄。
右廢棄部分被上訴人在第一審之訴駁回。
第一、二審訴訟費用由被上訴人負擔。
    事  實
甲、上訴人方面：
一、聲明：原判決廢棄；該廢棄部分，被上訴人在第一審之訴及假執行之聲請均駁回
    。
二、陳述：除與原審判決書所載者相同茲予引用外，補稱：
（一）被上訴人在第一審起訴主張，伊持有上訴人所簽發如附表所示之支票二紙，經
      提示遭退票，本於給付票款之法律關係，請求上訴人給付票款七十二萬零五百
      元及其法定遲延利息。原審則以支票為無因證券，證券上之權利義務悉依證券
      上所載文句決定其效力，與其基礎之原因關係各自獨立，支票上權利之行使不
      以其原因關係之存在為前提，其原因關係不存在或無效時，執票人仍得依支票
      文義行使權利云云為理由，判命上訴人應如數給付系爭票款。經查，上訴人就
      簽發系爭支票之事實固不爭執，但系爭支票係明確記載被上訴人為受款人，而
      被上訴人以執票人之地位提起本件訴訟，因此上訴人與被上訴人為直接前後手
      關係，揆諸前開規定之反面解釋，上訴人自得主張原因抗辯。經查，兩造間並
      無任何交易行為，亦無金錢往來，被上訴人對上訴人毫無任何債權存在，而被
      上訴人就其對上訴人有債權存在之事實不僅從未舉證證明之，且被上訴人在原
      審亦自承上訴人開立支票係在支應上訴人所屬公司銓福實業股份有限公司（以
      下稱詮福公司）與訴外人祥泉實業股份有限公司（被上訴人為該公司之法定代
      理人，以下稱祥泉公司）間之貨款，足見兩造間並無債權債務存在，並無對價
      關係取得系爭票據，依票據法第十三條及第十四條第二項之規定，自不得行使
      票據權利。
（二）至於上訴人所經營之銓福公司雖向被上訴人經營之祥泉公司購買避震器，但因
      祥泉公司交付之避震器有瑕疵，雙方因而發生爭議，祥泉公司已就包含本件金
      額在內之貨款向台灣士林地方法院起訴，請求銓福公司給付貨款在案，足見祥
      泉公司已依法對銓福公司行使貨款債權，而上訴人個人既未向祥泉公司購買避
      震器，該公司對上訴人個人即無債權；另被上訴人個人對銓福公司亦無債權存
      在，且被上訴人與祥泉公司及上訴人與銓福公司之人格主體各自獨立，被上訴
      人亦無因該兩公司之貨款爭議，而由其個人向上訴人請求之餘地，又上訴人雖
      曾表示開立系爭支票作為交付祥泉貨款，但系爭支票既非交付給祥泉公司、被
      上訴人與祥泉公司又非同一人格主體，被上訴人不會因上訴人交付系爭支票而
      取得對上訴人之債權，不待贅言，為此，請求廢棄原判決，並駁回被上訴人在
      第一審之訴訟。
三、證據：援用原審之立證方法。
乙、被上訴人方面：
一、聲明：駁回上訴。
二、陳述：除與原審判決書所載者相同茲予引用外，補稱：
（一）上訴人在第一審之訴訟，從未提出銓福公司向祥泉公司所購買之汽車避震器產
      品有嚴重之瑕疵，屬不完全給付之一種，而以票據法第十三條及第十四條為抗
      辯，屬新攻擊或防禦方法，並有故意或重大過失而提出，依法應予駁回。
（二）票據法第十三條固許票據債務人，以自己與執票人間所存之抗辯事由，對抗執
      票人，但票據債務人不得以他人與執票人間所存之抗辯事由，對抗執票人，本
      件上訴人縱以銓福公司向祥泉公司購買之汽車避震器產品有嚴重之瑕疵為辯，
      然此係存於第三人間之抗辯事由，並非本件兩造間所存之抗辯事由，上訴人執
      此為抗辯事由，顯與法律要件不符。
（三）又票據法第十四條第二項規定，無對價或以不相當之對價取得票據權利者，不
      得享有優於前手之權利等語，所謂不得享有優於前手之權利，係指前手之權利
      如有瑕疵，則取得人即應繼受其瑕疵，人的抗辯並不中斷，如前手無權利時，
      則取得人並不能取得權利而言。本件被上訴人所取得之系爭二紙支票係直接由
      上訴人依票據法規定之轉讓方法簽發交付，並非繼受取得，自無承繼前手瑕疵
      抗辯之問題，亦無適用該條規定之餘地。又上訴人主張兩造間並無債權存在，
      因認被上訴人請求上訴人給付票款即無理由云云，然上訴人簽發系爭支票交付
      被上訴人，主要係用為支付上訴人所屬公司銓福公司與訴外人祥泉公司間之貨
      款事宜，則祥泉公司對銓福公司有債權關係存在，上訴人以第三人之地位代銓
      福公司清償債務（民法第三百十一條），訴外人祥泉公司亦同意由被上訴人受
      領（民法第三百十條第一款），被上訴人取得系爭支票既有法律上之原因，自
      得以執票人之地位請求發票人即上訴人給付票款。
三、證據：援用原審之立證方法。
    理  由
壹、程序部分：
一、本件被上訴人於原審起訴時，並未為願供擔保請准宣告假執行之聲請，上訴人之
    上訴聲明請求駁回被上訴人在第一審假執行之聲請，應有誤會，先予敘明。
二、被上訴人以上訴人因故意或重大過失未於第一審程序提出本件上訴理由之攻擊防
    禦方法云云，惟被上訴人對於上訴人因故意或重大過失一節，並未舉證以明之，
    所請駁回上訴人所提出之本件上訴之攻擊防禦方法云云，並無依據，不應准許，
    併予敘明。
貳、實體部分：
一、本件被上訴人起訴主張伊執有上訴人所簽發，如附表所示之支票二紙，詎分別於
    附表提示日向付款人為付款之提示均遭退票，爰依票據關係請求上訴人給付七十
    二萬零五百元及法定利息等語。上訴人則以伊對簽發系爭支票之事實並不爭執，
    惟以兩造間並無債權債務關係，被上訴人係無對價取得系爭票款，自不得享有票
    據權利等語抗辯之。準此，上訴人對於簽發系爭票據，且系爭票據經被上訴人向
    付款人為付款提示後，未獲付款之事實，均不爭執，惟上訴人以兩造間並無債權
    債務關係存在，且被上訴人係無對價關係取得系爭票據，自不得行使票據權利，
    伊自得拒絕給付票款等為抗辯，則本件爭點即為被上訴人取得系爭支票，是否基
    於兩造間之基礎原因事實為之？
二、按當事人主張有利於己之事實者，就其事實有舉證之責任，民事訴訟法第二百七
    十七條定有明文；又票據固為無因證券，票據債務人不得以自己與發票人或執票
    人前手間所存在之抗辯事由，對抗執票人，然發票人非不得以自己與執票人間所
    存之抗辯事由對抗執票人，此觀票據法第十三條上段之反面解釋而自明。又如票
    據債務人一旦提出其基礎原因關係不存在之對人抗辯，執票人自應就該基礎原因
    關係存在之積極事實，負舉證責任（最高法院七十三年度第一次民事庭會議決議
    及八十一年度台上字第八七九號判決參照）。經查，系爭支票係由上訴人所簽發
    ，並以被上訴人為受款人，兩造為系爭票據關係之直接前、後手，是被上訴人自
    得向上訴人請求支付票款，惟上訴人亦得以其與上訴人間所存之抗辯事由對抗上
    訴人。次查，本件上訴人提出基礎原因關係不存在之對人抗辯，揆諸前揭說明，
    被上訴人既為執票人，自應就該基礎原因關係存在之積極事實負舉證責任。被上
    訴人以上訴人簽發系爭支票交付被上訴人，係為支付上訴人所屬公司銓福公司與
    訴外人祥泉公司間之貨款事宜，則祥泉公司對銓福公司有債權關係存在，上訴人
    以第三人之地位代銓福公司清償貨款債務，訴外人祥泉公司亦同意由被上訴人受
    領，故被上訴人取得系爭支票即有基礎原因關係，自得以執票人之地位請求上訴
    人給付票款云云，惟被上訴人前揭主張已為上訴人所否認。經查，被上訴人為祥
    泉公司之法定代理人，上訴人為銓福公司之法定代理人，銓福公司因向祥泉公司
    購買汽車避震器，而積欠祥泉公司貨款，嗣祥泉公司則對銓福公司提起給付貨款
    訴訟，銓福公司則以祥泉公司所交付之汽車避震器有瑕疵為辯，現正繫屬臺灣士
    林地方法院以九十一年度訴字第二二五號給付貨款事件審理中，該件給付貨款訴
    訟之請求金額，尚包含本件系爭之票款等事實，為兩造所不爭執，堪認真實。是
    如被上訴人所陳伊取得系爭票據，係因上訴人以第三人之地位代銓福公司清償貨
    款債務，訴外人祥泉公司亦同意由被上訴人受領之，因而上訴人始簽發系爭票據
    ，交付被上訴人等情屬實，則祥泉公司對銓福公司所請求之貨款，其中關於七十
    二萬零五百元之部分，因祥泉公司同意由被上訴人受領，而伊其主張，因民法第
    三百十條第一款生清償之效力，此部分金額，祥泉公司自應予以扣除，惟祥泉公
    司於前開給付貨款事件之請求金額，並未扣除此部分金額，足見，被上訴人所陳
    前情，並非事實。況且，被上訴人雖為祥泉公司之法定代理人，上訴人為銓福公
    司之法定代理人，惟被上訴人與祥泉公司及上訴人與銓福公司間之人格主體各自
    獨立，自不得將該等公司之債權與法定代理人之自然人間，互為混淆，一併敘明
    。此外，被上訴人並未就前揭主張之事實，舉證以實其說，本件被上訴人既未能
    證明系爭支票之基礎原因關係，揆諸前揭說明，其依據票據關係向上訴人請求給
    付票款，即屬無據。
三、綜上所述，被上訴人票款請求權之規定，請求上訴人給付票款七十二萬零五百元
    及其法定利息，並無理由，應予駁回。原審判決予以准許，並依職權宣告假執行
    ，尚有未洽；上訴人請求廢棄原判決，並駁回被上訴人在第一審之訴，為有理由
    。
四、本案事證已臻明確，兩造其餘主張陳述及所提之證據，均毋庸再予審酌，附此敘
    明。
據上論結：本件上訴為有理由，依民事訴訟法第四百三十六條之一第三項、第四百五
十條、第七十八條，判決如主文。
中      華      民      國    九十二    年      九      月     三十     日
                                    臺灣臺北地方法院民事第二庭
                                                審判長法官   丁蓓蓓
                                                      法官   黃雯惠
                                                      法官   洪純莉
右正本證明與原本無異
本判決不得上訴
中      華      民      國    九十二    年      九      月     三十     日
                                                    書記官   黃慧怡
附表：
┌──┬────┬────┬─────┬────┬────┐
│編號│付 款 人│發 票 日│ 票據號碼 │面  額  │提示日  │
├──┼────┼────┼─────┼────┼────┤
│ 一 │台北銀行│90/12/27│TT0000000 │395,000 │90/12/27│
│    │大同分行│        │          │        │        │
├──┼────┼────┼─────┼────┼────┤
│ 二 │同    右│91/02/28│TT0000000 │325,500 │91/03/01│
└──┴────┴────┴─────┴────┴────┘


司法院資訊處製作；財團法人民間司法改革基金會備份。
